臺灣高等法院刑事判決　　　　　　　 100年度上易字第1209號
上　訴　人　臺灣基隆地方法院檢察署檢察官
被　　　告　卓珍羽
選任辯護人　黃英豪律師
上列上訴人因被告詐欺案件，不服臺灣基隆地方法院99年度易字
第561號，中華民國100年3月31日第一審判決（聲請簡易判決處
刑案號：臺灣基隆地方法院檢察署99年度偵字第5053號），提起
上訴，本院判決如下：
    主  文
上訴駁回。
    理  由
一、本案經本院審理結果，認原審以本件尚不能證明被告卓珍羽
    有幫助詐欺取財之犯行，而諭知被告無罪之判決，認事用法
    均無不當，應予維持，並引用原審判決書記載之證據及理由
    （如附件）。
二、檢察官上訴意旨略以：
  (一)被告為40餘歲之成年人，高職肄業，提供本案帳戶資料時，
    已從事商業活動及工作多年，除自身擁有多家金融機構帳戶
    外，並為女兒林俞彤另行開立基隆百幅郵局帳戶（下稱系爭
    帳戶），供己收款之用，是被告具有經商與充足之社會經驗
    。而申辦貸款，縱為小額信貸，一般仍需檢具身分及財力證
    明，俾證明有還款能力。縱如廣告所稱「有內線」勾串配合
    ，亦需依照一般流程，僅核放條件略微放寬（如無需保證人
    或抵押物等），絕無需提供金融機構帳戶資料之理。況他人
    欲將金錢轉入或存入，僅需帳號及戶名即可，乃無需使用金
    融卡，更無需知悉金融卡密碼。然而被告對於辦理貸款之人
    毫無所悉，不知對方公司地點及名稱、資料，亦未詳究申辦
    流程，即寄出其女兒帳戶之金融卡與密碼，何況依前述貸款
    廣告刊登「信用不佳可辦、銀行內線配合」之內容，足見被
    告已有對方非以正當、正常管道，且可能係從事不法行為之
    預見，是難謂被告無該帳戶可能會遭用來作為犯罪工具之用
    之認識。
  (二)再者，被告警詢時陳稱對方自稱「楊小姐」，口音聽起來像
    「大陸妹」，而詐騙集團多在大陸地區設○○路、裝設電話
    機台，委請大陸人士撥打電話，臺灣車手則負責收購徵求帳
    戶、領取詐騙款項，聯絡大陸地區其他成員，將不法所得轉
    匯至其他帳戶或大陸地區，乃為現今詐騙集團成員分工模式
    ，被告對操有大陸地區口音之不明女子主動來電詢問，又在
    無須任何薪資、財力證明之情形下，即可輕易貸得新臺幣（
    下同）100萬元，且竟於未確認貸款消息確實與否之情形下
    ，即須先行提供帳戶提款卡與密碼，以被告過往之社會閱歷
    、經商及智識經驗，若謂被告絲毫未預見對方動機意圖，實
    難想像。
  (三)被告辯稱：對方恐伊領得貸款100萬後，不給付第1期利息4
    千多元，故要伊先提供金融帳戶提款卡及密碼云云，然利息
    給付乃貸款銀行與貸款人間之關係，既已不論還款能力為何
    均願核貸100萬元，何以又在意4千元之利息？況支付4千元
    亦無須交付提款卡，可用現金支付或轉入代辦公司帳戶。被
    告對「楊小姐」如此荒謬之說詞，竟毫無起疑，仍配合交付
    提款卡及密碼，且不敢提供自己名下金融機構帳戶，而使用
    女兒林俞彤系爭帳戶，辯稱其自己帳戶是在付款，女兒帳戶
    是在收款，所以提供女兒帳戶云云，然觀該帳戶交易明細，
    乃亦有轉出及提領記錄，足證被告所辯非盡真實，且被告於
    寄出提款卡前，曾於民國99年5月20日自系爭帳戶提領5000
    元，使系爭帳戶餘額僅剩50元，顯見縱遭他人利用領款，被
    告亦無損失，是被告於交付提款卡及密碼前，已然具有足供
    他人利用作為不法工具之認識。
  (四)證人即被告女兒林俞彤曾證稱：被告在99年6月4日致電要伊
    趕緊至隨便1家郵局掛失前開帳戶金融卡等語，而被害人康
    巧娟恰於當日上午10時許接獲詐騙電話，12時許轉帳9萬元
    至該帳戶，嗣被害人發覺有異，於同日15時57分電詢內政部
    警政署反詐騙諮詢專線確認遭詐騙後，即至派出所報案。而
    被告竟恰於同日電請女兒林俞彤掛失郵局帳戶金融卡，可見
    被告於交寄金融卡資料時，已有所預見將可能遭自稱「楊小
    姐」等所屬集團供作不法之用途。雖被告所使用之00000000
    00號行動電話，於99年6月4日當日並無撥打給林俞彤使用之
    0000000000號行動電話之記錄，然林俞彤已證稱：伊母親手
    機有很多支，當時伊母親有2支手機，其中1支是0000000000
    ，伊不確當時伊母親是用哪支號碼撥打電話給伊，故前開00
    00000000號電話與0000000000號電話之通聯，尚不足以作為
    被告未於99年6月4日打電話要林俞彤掛失帳戶之證明。
  (五)本案被告於有違常情之情形下，提供金融帳戶，已足使一般
    人產生懷疑，而依被告工作經驗與社會常識，應知申辦貸款
    無需提供密碼與金融卡，是被告對辦理貸款收取帳戶資料者
    可能係詐騙集團成員，應有預見，惟因急需貸款，且因帳戶
    內餘額不多，即抱有縱為詐騙集團詐騙帳戶，反正帳戶內無
    餘額，並無損失之心態，而於可預見之情況下，縱對方所述
    辦理貸款需交寄帳戶之詞不合常理，仍予以提供，是被告應
    有幫助詐欺之預見可能性，且亦有認知無疑等語。
三、經查：
  (一)觀諸卷附被告所提出之基隆交叉路報99年5月28日到99年6月
    4日Ｃ3版分類廣告（置於原審卷(二)第91頁證物袋），其上刊
    登「信用不佳可辦，專辦現金卡信貸，銀行內線配合，即可
    先借，10-300萬，百分百過件，0000000000」之貸款廣告，
    再參以被告所提出之黑貓宅急便顧客收執聯（同置於前開證
    物袋），可見被告確實有於99年6月1日，將系爭帳戶之存摺
    與提款卡，囑託渠秘書曾麗珍攜至統一超商基隆市八斗門市
    ，透過黑貓宅急便，寄至新竹市○區○○路272之1號交給聯
    信企業楊小姐，其上所填寫之收件人手機號碼0000000000，
    亦與上開廣告所載電話號碼相同。又經原審依職權調取被告
    所使用之0000000000號行動電話雙向通聯紀錄（見原審卷(一)
    第10至16頁），亦顯示被告自99年6月1日至同年月8日，與
    上開廣告所載0000000000號行動電話共計9次通聯，且均係
    對方打入被告之手機，茍被告果係販賣或提供帳戶予詐騙集
    團，則於99年6月1日其以快遞寄出帳戶及金融卡後，詐騙集
    團徵求人頭帳戶之目的既已達成，又何必一再以手機主動聯
    繫被告？若非詐騙集團係以幫助辦理貸款名義，向被告詐得
    系爭存摺及金融卡，於利用該帳戶行詐騙犯罪期間，恐被告
    察覺異狀，而前往掛失或報案，致令該帳戶喪失利用功能，
    因而對被告進行安撫，使其陷於貸款案仍在辦理進行中之錯
    誤，又將有何合理之解釋？而觀諸上開基隆交叉路報廣告內
    容與一般信貸廣告無異，並非專為徵求帳戶或個人資料之詐
    騙廣告，且調閱被告之電話通聯紀錄，乃確有與廣告刊登之
    電話有密集通聯，被告亦確實提出其交寄帳戶、提款卡予對
    方之顧客收執聯為憑，足認被告所辯其係因看報紙，誤認對
    方可為其辦得信用貸款而遭騙走帳戶存摺、提款卡及密碼乙
    節，並非子虛，足可採信。
  (二)至證人即被告女兒林俞彤雖證稱：被告在99年6月4日曾致電
    ，要伊趕緊至隨便1家郵局掛失前開帳戶金融卡等語，惟其
    於原審又改稱：伊是報掛失的當天馬上去警察局報案，伊掛
    失跟報案是同一天，筆錄上說的6月4日，時間可能不對，伊
    接到母親電話的時間不記得，但是伊記得，是接到電話後「
    過幾天」才去辦掛失等語（見原審卷(二)第40至41、43頁），
    是其前後所述已然不一。又依卷附林俞彤所使用之00000000
    00號行動電話雙向通聯紀錄（見原審卷(一)第27至37頁）所示
    ，僅於99年6月9日15時27分18秒到同日15時50分19秒之間，
    有與被告使用之0000000000號行動電話，密集通話9次之紀
    錄，此外時間均未有通訊聯絡，原審以此質之林俞彤，其又
    證稱：該9次通話，就是郵局不讓其辦理掛失，其聯絡被告
    的電話紀錄等語（見原審卷(二)第42頁）。而經原審前往基隆
    市警察局第二分局信六路派出所調閱員警工作記事簿，發現
    自99年6月1日至99年6月10日，均未有林俞彤至該派出所報
    案之紀錄，此有原審查訪紀錄（見原審卷(二)第52頁）在卷可
    稽，更見林俞彤前揭所述不實。則林俞彤對於被告究竟是何
    時囑其前往郵局辦理掛失，因記憶不清致前後所述不一，自
    不得因此即遽認被告係於99年6月4日致電林俞彤前去掛失系
    爭帳戶。則檢察官上訴意旨並未斟酌前開卷內事證，亦未提
    出任何積極證據以證明被告確有於99年6月4日致電林俞彤前
    去掛失系爭帳戶之事實，僅以林俞彤曾證稱：伊母親手機有
    很多支，當時伊母親有2支手機，其中1支是0000000000，伊
    不確定當時伊母親是用哪支號碼撥打電話給伊等語（見原審
    卷(二)第41頁），即謂前述0000000000與0000000000號電話之
    通聯紀錄，尚不足以作為被告未於99年6月4日打電話要林俞
    彤掛失帳戶之證明云云。然而，依卷附林俞彤所使用之0000
    000000號行動電話雙向通聯紀錄所示，於99年6月1日至99年
    6月10日期間，亦無與0000000000號行動電話有相互通聯之
    紀錄，是以，上訴意旨所執此部分理由，亦不足取。
  (三)按刑法上幫助之行為，須有幫助他人犯罪之意思，如無此種
    故意，基於其他原因，以助成他人犯罪之結果，尚難以幫助
    論（最高法院20年上字第1022號判例參照）。申言之，幫助
    故意之內涵，除須行為人對其所實行幫助行為有違法性之認
    識或有認識之可能外（構成要件故意或故意責任），尚須對
    於正犯所實行犯罪行為有具體之認識或有認識之可能性，即
    從犯對於正犯所實行之犯罪構成要件該當性之事實，應有所
    認識或有認識之可能性，始足當之。查現今社會確有不法份
    子以刊登求職、代辦銀行貸款、現金卡或低利借貸融資等廣
    告為餌，向民眾騙取金融帳戶存摺、提款卡及密碼，此情固
    多有所聞。惟各人之智識及警覺程度，常因年齡、生活經驗
    、社會歷練等而有所差別，以一般常人智識程度及社會經驗
    而可判別其中必然有詐偽之推論，固係以一般社會常人之平
    均標準而論，然本件被告因急需貸款以解燃眉之急，遂聽信
    對方要求而提供系爭帳戶之存摺、提款卡及密碼，致為詐騙
    集團所利用等情，已如前述，被告在當時急需用錢之情形下
    ，警覺性難免因此降低，且其復罹患精神分裂症，長期接受
    治療、服用藥物，有被告提出之迭次就診證明、身心障礙手
    冊、全民健康保險重大傷病免自行部分負擔證明卡（見本院
    卷第16至21頁、原審卷(二)第57頁）附卷足憑，被告或有思慮
    不周，致遭詐騙集團乘機利用之處，而自稱有銀行內線配合
    或特殊管道代辦貸款之人，唯恐貸款金額撥交後，申辦人拒
    付其佣金或代辦手續費，而事先要求申貸人交付存摺及提款
    卡，以扣住方式確保申貸人支付，亦難謂與常情不符，而申
    貸人於交付存摺及提款卡前，將其內原有之金額先行提領，
    僅留少數餘額，亦不悖常理，顯然尚無法僅因被告有交付系
    爭帳戶存摺、提款卡及密碼予他人，即遽認被告對於系爭帳
    戶會遭詐騙集團持之作為不法使用有所認識。
四、綜上所述，檢察官提起上訴，對被告上開行為提出許多質疑
    ，固非全然無見，惟認定被告犯罪仍應以證據證明之，而檢
    察官僅執前開情詞而為爭執，並對於原審取捨證據及判斷證
    據證明力之職權適法行使，徒憑己見為不同評價而指摘原判
    決不當，惟並未提出任何之積極證據足以證明被告有前揭犯
    行，顯難認其上訴為有理由，自應予以駁回。
五、另被告經合法傳喚，無正當理由不到庭，爰不待其到庭陳述
    逕行判決。
據上論斷，應依刑事訴訟法第371條、第368條、第373條，判決
如主文。
本案經檢察官陳明光到庭執行職務。
中    華    民    國    100    年    8    月    16    日
                     刑事第五庭  審判長法  官  李英勇
                                       法  官  白光華
                                       法  官  崔玲琦
以上正本證明與原本無異。
不得上訴。
                                       書記官  馬佳瑩
中    華    民    國   100    年    8     月    17    日